臺灣高等法院臺中分院民事判決
109年度上字第252號
上  訴  人  郭秋風
            李連資源科技股份有限公司

法定代理人  李聰棋
共      同
訴訟代理人  繆璁律師
上  訴  人  鑾松股份有限公司

法定代理人  黃萬春
訴訟代理人  陳恩民律師
            魏翠亭律師
            林玠民律師
被  上訴人  卓明德
訴訟代理人  蔡志忠律師
上列當事人間請求拆除地上物返還土地事件，上訴人對於民國10
9年3月19日臺灣苗栗地方法院108年度訴字第270號第一審判決提
起上訴，被上訴人並為訴之減縮，本院於110年10月26日言詞辯
論終結，判決如下：
    主  文
一、原判決（除減縮部分外）廢棄。
二、上開廢棄部分，被上訴人於第一審之訴及其執行之聲請均駁
    回。
三、第一、二審訴訟費用由被上訴人負擔。
    事實及理由
甲、程序方面：上訴人上訴後，被上訴人不再請求上訴人李連資
    源科技份有限公司（以下簡稱李連公司）返還土地，而於本
    院減縮聲明為：如後述之乙、壹、㈡所示（參本院卷387、38
    9頁），核無不合，應予准許。
乙、實體方面：
壹、被上訴人主張：其為苗栗縣○○鎮○○段0000地號（以下簡稱13
    19地號）、同縣鎮○○段000地號（以下簡稱350地號）土地之
    所有權人。上開二筆土地（以下簡稱系爭土地）分遭上訴人
    郭秋風、鑾松股份有限公司（以下簡稱鑾松公司）無權占用
    ，並各自興建磚造房屋、鐵皮建物、香爐、鐵柱等地上物及
    灌蓋混凝土（郭秋風興建及灌蓋部分，詳如原判決附圖A1-A
    4所示；鑾松公司興建及灌蓋部分，詳如原判決附圖B1-B7所
    示）。鑾松公司復將其上開興建地上物及灌蓋部分，出租交
    由李連公司無權占用等情。爰依民法第767條第1項規定，請
    求判命：
一、郭秋風應將坐落1319地號土地如原判決附圖所示A1（307.51
    平方公尺，2層磚造房屋、1層磚造房屋、1層雨遮、2層屋後
    空地）、A2（36.73平方公尺，1層鐵皮房屋）、A3（728.11
    平方公尺，混凝土空地）、A4（1.56平方公尺，香爐）之地
    上物拆除，並將土地返還被上訴人。
二、李連公司應自如原判決附圖所示B1（323.69平方公尺，1層
    廢棄鐵皮屋）、B2（538.79平方公尺，1 層鐵皮屋）、B3（
    141.65平方公尺，混凝土空地）、B4（840.29平方公尺，混
    擬土空地）、B5（31.07 平方公尺，混凝土空地）及350地
    號如原判決附圖所示B6（78.85 平方公尺，混凝土空地含B7
    面積）、B7（1.55平方公尺，鐵柱）之地上物騰空遷出；鑾
    松公司應將上開地上物拆除，並將土地返還被上訴人。
三、願供擔保，請准宣告假執行。
貳、上訴人答辯部分：
一、郭秋風、李連公司以：被上訴人之前手祭祀公業謝○○先後對
    郭秋風、鑾松公司，依所有權之法律關係（民法第767條）
    ，請求返還土地、回復原狀事件，分經臺灣高等法院以72年
    度上字第2480號、臺灣高等法院臺中分院以89年度上字第57
    6號民事判決，認郭秋風、鑾松公司分別因土地買賣契約、
    土地交換契約，而均屬有權占有系爭土地確定。被上訴人明
    知上情，仍購買繼受系爭土地所有權，自應為上開2件確定
    判決既判力效力所及，而受其效力之拘束，不得為相反之主
    張。退步言之，因祭祀公業謝○○與郭秋風就系爭土地，有成
    立不定期（耕地）租賃契約，且祭祀公業謝○○事後對郭秋風
    終止租賃契約，應屬無效。故依買賣不破租賃原則，郭秋風
    與被上訴人間就系爭土地，應繼續存有租賃關係，而屬有權
    占有。另李連公司係向有權占有系爭土地之鑾松公司，承租
    使用系爭地上物及混凝土等，自非屬無權占有。況被上訴人
    明知上情，仍購買繼受系爭土地所有權，自應受買賣、租賃
    ，及土地交換等契約之拘束，不得請求郭秋風、李連公司分
    別拆除上開地上物及返還系爭土地、騰空遷出，始符誠信原
    則。且被上訴人本件請求應屬權利濫用等語置辯。
二、鑾松公司以：被上訴人請求之訴訟標的與上開鈞院89年度上
    字第576號民事確定判決之既判力客觀範圍相同，被上訴人
    明知該情，仍繼受祭祀公業謝○○就系爭土地之權利義務，自
    為該確定判決既判力之主觀效力所及。故本件有違一事不再
    理原則。又因祭祀公業謝○○與郭秋風，就系爭土地存有不定
    期租賃關係，應有民法第425條第1項所定買賣不破租賃原則
    之適用。故鑾松公司占用系爭土地興建磚造房屋、鐵皮建物
    、香爐、鐵柱等地上物及灌蓋混凝土部分，係與有權占有系
    爭土地之郭秋風，交換土地使用，自非屬無權占有。縱認祭
    祀公業謝○○與郭秋風上開契約之債之關係，僅於當事人間具
    有效力，參照釋字第349號解釋與民法第148條所定誠信原則
    ，被上訴人亦應受上開債權契約之拘束，不得向鑾松公司請
    求拆除上開地上物及返還土地。況祭祀公業謝○○依民法第79
    6條規定，已不得請求鑾松公司拆除上開地上物，被上訴人
    繼受系爭土地所有權後，自不得再請求鑾松公司拆除等語置
    辯。
參、原審為被上訴人勝訴之判決後，上訴人不服，上訴求為判決
    ：㈠原判決不利於上訴人部分廢棄。㈡上開廢棄部分，被上訴
    人於第一審之訴及假執行之聲請均駁回。被上訴人則聲明：
    上訴駁回（並就請求李連公司部分，減縮聲明如上所述）。
肆、兩造不爭執事項（參本院卷281-284頁）：
一、被上訴人於107年8月1日向祭祀公業謝○○買受系爭土地，並
    於同年月23日完成所有權移轉登記（參原審卷21、23頁、第
    263至289頁）。
二、1319、350 地號土地分別為山坡地保育區之農牧用地、交通
    用地。
三、1319地號土地上之如原判決附圖（下稱附圖）編號A1（307.
    51平方公尺之2層磚造房屋、1層磚造房屋、1層雨遮、2層屋
    後空地）、編號A2（36.73平方公尺之1層鐵皮房屋）所示之
    門牌號碼：苗栗縣○○鎮○○里○○○000○0號建物，及如附圖編號
    A4（1.56平方公尺）所示之香爐均為郭秋風所依興建、設置
    ；郭秋風並占有如附圖編號A3（728.11平方公尺）所示之混
    凝土空地。
四、1319地號土地上如原判決附圖編號B1（323.69平方公尺）所
    示1層廢棄鐵皮屋、編號B2（538.79平方公尺）所示1層鐵皮
    屋，及350地號土地上如原判決附圖編號B7（1.55平方公尺
    ）所示鐵柱均為鑾松公司所建造或設置，鑾松公司並占有如
    附圖編號B3（141.65平方公尺）、編號B4（840.29平方公尺
    ）、編號B5（31.07 平方公尺）、編號B6（78.85平方公尺
    ，含B7面積）之混凝土空地。
五、李連公司前向鑾松公司承租如原判決附圖編號B1（323.69平
    方公尺）所示1層廢棄鐵皮屋、編號B2（538.79平方公尺）
    所示1層鐵皮屋）、編號B7（1.55平方公尺）所示鐵柱，及
    編號B3（141.65平方公尺）、編號B4（840.29平方公尺）、
    編號B5（31.07平方公尺）、編號B6（78.85平方公尺，含B7
    面積）之混凝土空地。
六、祭祀公業謝○○前分別訴請郭秋風、鑾松公司拆屋還地，分經
    臺灣高等法院以72年度上字2480號民事判決（最高法院74年
    台上字第404號民事裁定）、臺灣高等法院臺中分院以89年
    度上字第576號民事判決駁回其訴確定（參原審卷63至89頁
    ）。
七、祭祀公業謝○○曾於107年4月13日，以存證信函向郭秋風為終
    止租賃關係之意思表示（參原審卷207至212頁），郭秋風於
    同年月16日，收受該存證信函。嗣郭秋風於同年5月11日，
    以存證信函回覆：否認與祭祀公業謝○○間有耕地租賃關係存
    在（參原審卷219、220頁）；祭祀公業謝○○則於同年8月15
    日，以存證信函向郭秋風再次聲明終止耕地租賃契約（參原
    審卷221、222頁），經郭秋風於同年月16日收受。
八、被上訴人於買受系爭土地前，已「略」知悉上訴人占有現況
    。
伍、本院得心證之理由：
一、被上訴人主張：其為系爭土地之所有權人，上訴人有分別如
    上所述之占用系爭土地興建磚造房屋、鐵皮建物、香爐、鐵
    柱等地上物及灌蓋混凝土，及出租與承租占用等事實，為上
    訴人所不爭執，並據其提出土地登記第一類謄本、空照圖、
    現場照片（參原審卷21-29頁），上訴人提出空照圖（參本
    院卷291至295頁）為證，復經原審至現場勘驗，並囑託苗栗
    縣竹南地政事務所繪製鑑定圖，分有履勘筆錄、現場照片、
    鑑定圖附於原審卷第111-124、133、135頁可參，此部分堪
    信為真實。
二、被上訴人非屬善意受讓人，應受上開2件確定民事判決之既
    判力效力所及：
　㈠上訴人辯稱：因被上訴人非屬善意受讓人，故應受上開2確定
    民事判決之既判力效力所及，不得再為相反之主張一節，為
    被上訴人所否認。
　㈡按確定判決，除當事人外，對於訴訟繫屬後為當事人之繼受
    人者，亦有效力，民事訴訟法第401條第1項定有明文。上開
    規定所謂繼受人，包括因法律行為而受讓訴訟標的之特定繼
    承人在內。而所謂訴訟標的，係指為確定私權所主張或不認
    之法律關係，欲法院對之加以裁判者而言。至法律關係，乃
    法律所定為權利主體之人，對於人或物所生之權利義務關係
    ，欲法院對之加以裁判者而言。因此，在給付之訴，訴訟標
    的即係指當事人就實體法上基於對人或對物所生之請求權。
    其中對物之關係，指依實體法規定為權利主體之人，基於物
    權，對於某物得行使之權利關係而言，此種權利關係，具有
    對世效力與直接支配物之效力，如離標的物，其權利失所依
    據，倘以此項對物之關係為訴訟標的時，所謂繼受人，凡受
    讓標的物之人，均包括在內（參最高法院99年度台上字第10
    57號民事判決）。惟按民事訴訟法第401條第1項有關程序法
    上規定之「既判力之主觀範圍」，並非在創設或變更實體法
    上規定之權義關係，為確保交易安全，倘受讓該訴訟標的物
    之第三人，係信賴不動產登記或善意取得動產者，因受土地
    法第43條及民法第801條、第886條、第948條規定之保護，
    基於各該實體法上之規定，固例外不及於該受讓訴訟標的物
    之善意第三人，惟必以該實體法上所規定「善意受讓之第三
    人」為限（參最高法院96年度台上字第1526號民事判決）。
  ㈢祭祀公業謝○○就系爭土地，先後依所有權之法律關係（民法
    第767條規定），分別對郭秋風、鑾松公司起訴請求拆屋還
    地，業經臺灣高等法院以72年度上字2480號民事判決（最高
    法院74年台上字第404號民事裁定）、本院以89年度上字第5
    76號民事判決，認郭秋風、鑾松公司分依土地買賣契約、土
    地交換契約，而均屬有權占有系爭土地，據而駁回祭祀公業
    謝○○之請求確定等情，除為兩造所不爭執（參本院卷第283
    頁）外，並有該民事判決2份、確定證明書1紙附於原審卷63
    至89頁可參。
  ㈣被上訴人係於107年8月1日，向祭祀公業謝○○，買受系爭土地
    ，並於同年月23日完成所有權移轉登記，取得所有權等情，
    除為兩造不爭執外，並有土地登記第一類謄本、土地買賣契
    約書等附於原審卷21、23、263至289、299-325頁可參。該
    買賣契約書第一條：一、部分，已明白載明：系爭土地有未
    辦保存登記之建物，所有權人為第三人郭秋風等，使用權源
    為無權占有，由賣方祭祀公業謝○○負責於點交前排除。二、
    買方即被上訴人於簽訂本約前，確實以親至買賣標的物所在
    地詳細檢視，並明確了解現在之使用狀況，並同意接受（參
    原審卷263、299頁），顯核與被上訴人所陳：其屬善意繼受
    人一節，不相符合。又系爭土地之上開買賣過程，係經由二
    名不動產經紀營業員之仲介，且買賣之價金高達新臺幣1,04
    0萬元，衡情被上訴人於買受前，應係已完成相當程度之查
    證作業，最後才會決定購買。況因賣方祭祀公業謝○○事後因
    無法順利點交系爭土地，給被上訴人，買方即被上訴人迄今
    尚未同意上開買賣契約之履約保證公司，將系爭土地之買賣
    價金撥付賣方祭祀公業謝○○等情，已為被上訴人所自陳（參
    本院卷391頁）。基上等情，應堪認上訴人此部分所辯，應
    屬可採。
  ㈤準此，因被上訴人既非屬善意受讓人，依上開說明意旨，其
    應受上開2件確定民事判決之既判力效力所及。
三、被上訴人本件請求，並無違反一事不再理原則：
　㈠上訴人主張：本件被上訴人之請求，有違反一事不再理原則
    一節，為被上訴人所否認。　
　㈡按既判力，係僅關於為確定判決之事實審言詞辯論終結「時
    」之狀態而生，故在確定判決事實審言詞辯論終結「後」所
    生之事實，並不受其既判力之拘束（參最高法院110年度台
    上字第301號民事判決）。
　㈢如前所述，被上訴人係於107年8月23日，購買取得系爭土地
    之所有權。而祭祀公業謝○○為履行與被上訴人上開買賣契約
    書第一條：一、部分之約定（系爭土地有未辦保存登記之建
    物，所有權人為第三人郭秋風等，使用權源為無權占有，由
    賣方祭祀公業謝○○負責於點交前排除），乃於107年4月13日
    、8月15日，2次以存證信函向郭秋風，為終止系爭土地之租
    賃、耕地租賃關係。故被上訴人依民法767條第1項規定，為
    本件請求，經核應屬上開2確定民事判決事實審言詞辯論終
    結「後」，所發生之新事實，而為上開2件確定民事判決之
    既判力效力所不及，自難認被上訴人本件請求，有違反民事
    訴訟法第249條第1項第7款、第400條第1項所定之一事不再
    理原則（參最高法院99年度台上字第834號民事裁定）。
四、於上開2件確定民事判決事實審言詞辯論終結「前」，祭祀
    公業與郭秋風就系爭土地，有無成立租賃關係或耕地租賃關
    係部分，已為既判力之遮斷效所及，不得為相反之認定：　
　㈠上訴人辯稱：祭祀公業謝○○已自承與郭秋風就系爭土地，有
    成立租賃關係或耕地租賃關係，事後才會寄發存證信函終止
    租賃關係或耕地租賃關係一節，為被上訴人所否認，主張：
    上開2件確定民事判決並未有此認定。
　㈡按既判力之客觀範圍，不僅關於言詞辯論終結前所提出之攻
    擊防禦方法有之，即其當時「得提出而未提出」之攻擊防禦
    方法亦有遮斷效（參最高法院107年度台上字第1193號民事
    判決）。析言之，當事人在確定判決事實審言詞辯論終結前
    ，得提出而未提出之事實，仍為既判力所及（參最高法院10
    8年度台上字第2321號民事判決）。
　㈢準此，郭秋風、鑾松公司與祭祀公業謝○○，就上開2件確定民
    事判決事實審言詞辯論終結「前」，郭秋風、鑾松公司與祭
    祀公業謝○○、所得提出，而未提出之祭祀公業謝○○郭秋風就
    系爭土地，有無租賃契約關係或耕地租賃關係之事實與攻擊
    防禦方法部分，均已為上開2件確定民事判決之既判力遮斷
    效之效力所及。故不僅為既判力所及之當事人（包含祭祀公
    業謝○○、郭秋風、鑾松公司及被上訴人）已不得再為相反之
    主張，本院就此部分，亦不得為反於上開2件確定民事判決
    意旨（「未」認定祭祀公業謝○○有與郭秋風就系爭土地，成
    立租賃關係或耕地租賃關係）之認定（參最高法院104年度
    台上字第2116號民事判決）。
五、於上開2件確定民事判決事實審言詞辯論終結「後」，祭祀
    公業與郭秋風就系爭土地，並無成立租賃關係或耕地租賃關
    係：　　
　㈠上訴人主張：祭祀公業謝○○與郭秋風，就系爭土地有成立租
    賃或耕地租賃關係之事實，為被上訴人所否認。
　㈡如前所述，郭秋風、鑾松公司與被上訴人，就祭祀公業謝○○
    與郭秋風，就系爭土地，於上開2件確定民事判決事實審言
    詞辯論終結「前」，有無成立租賃或耕地租賃關係之事實，
    已為上開2確定民事判決之既判力遮斷效之效力所及。故本
    院僅就於上開2件確定民事判決事實審言詞辯論終結「後」
    ，有無成立租賃或耕地租賃關係部分，予以判斷。
　㈢按當事人互相表示意思一致者，無論其為明示或默示，契約
    即為成立，固為民法第153條所明定。惟所謂默示之意思表
    示，係指依表意人之舉動或其他情事，足以間接推知其效果
    意思而言。且默示之意思表示，仍須雙方當事人意思表示一
    致（參最高法院110年度台上字第445號民事判決）。按租賃
    ，乃特定當事人間所締結之債權契約，對於契約必要之點，
    即租金與標的物之意思表示必須一致，否則其契約即難謂已
    成立（參最高法院93年度台上字第712號民事判決）。且租
    金及租賃標的物，乃屬租賃契約成立必要之點，被上訴人既
    否認：祭祀公業謝○○與郭秋風，於上開2確定民事判決之事
    實審言詞辯論終結「後」，就系爭土地有成立租賃或耕地租
    賃關係關係之事實，則上訴人自應就此事實部分，負舉證責
    任（參最高法院106年度台上字第1688號民事判決）。　
  ㈣因上訴人就：祭祀公業謝○○與郭秋風，於上開2件確定民事判
    決事實審言詞辯論終結「後」，就系爭土地有成立租賃或耕
    地租賃關係之事實，並未能提出有利之相關事證，供本院審
    酌。參以上開2件確定民事判決並「未」認定祭祀公業謝○○
    與郭秋風就系爭土地，於上開2件確定民事判決事實審言詞
    辯論終結「前」，有成立租賃或耕地租賃關係。故尚難徒憑
    ：祭祀公業謝○○曾於107年4月13日、8月15日，以存證信函
    向郭秋風為終止租賃、耕地租賃關係（事後郭秋風已以存證
    信函回覆否認，參前述肆、兩造不爭執事項七、所載）等情
    ，即率認祭祀公業謝○○與郭秋風，於上開2確定民事判決事
    實審言詞辯論終結「後」，已就系爭土地，成立租賃或耕地
    租賃關係。是依舉證責任分配法則，自難信上訴人此部分主
    張為真實。
六、上訴人應均屬有權占有系爭土地及上開地上物：
  ㈠被上訴人主張：因上開2件確定民事判決之既判力效力並不及
    於其，故上訴人分屬無權占有系爭土地及上開地上物之事實
    ，為上訴人所否認。
  ㈡按占有連鎖，為多次連續的有權源占有。倘物之占有人與移
    轉占有之中間人，暨中間人與所有人間，均有基於一定債之
    關係合法取得之占有權源，且中間人移轉占有予占有人不違
    反其與前手間債之關係內容者，即成立占有連鎖。物之占有
    人基於占有連鎖，對於物之所有人具有占有之正當權源；此
    與債之相對性係屬二事（參最高法院110年度台上字第606號
    民事判決）
　㈢承如前述，郭秋風、鑾松公司分別因買賣土地契約、土地交
    換契約，而均屬有權占有系爭土地，及興建及灌蓋上開地上
    物一節，業經上開2件確定民事判決所認定，且因被上訴人
    非屬善意繼受人，故上開2件確定民事判決之既判力效力，
    應及於被上訴人。又被上訴人就：郭秋風、鑾松公司，於上
    開2件確定民事判決事實審言詞辯論終結「後」，有何從為
    有權占有，轉變為無權占有之事實部分，亦未舉證證明，自
    難徒憑：其係事後自祭祀公業謝○○，繼受取得系爭土地所有
    權等情，即率認郭秋風、鑾松公司有權占有系爭土地之合法
    權源，事後業已喪失，而淪為無權占有。準此，難認郭秋風
    、鑾松公司已非屬有權占有系爭土地。再者，李連公司既係
    向有權占有系爭土地之鑾松公司，承租上開地上物，而占有
    上開地上物，堪認李連公司應屬有權占有上開地上物。揆諸
    上開說明意旨，被上訴人依民法第767條第1項規定，請求上
    訴人分別拆除系爭土地之地上物，並返還土地，或自上開地
    上物騰空遷出，均為無理由，應予駁回。
七、綜上所述，因上訴人並非屬無權占有系爭土地或上開地上物
    ，則原審判准被上訴人之請求，經核顯有違誤。上訴意旨指
    摘原判決有所不當，為有理由，應由本院廢棄原判決（不含
    上述被上訴人於本院減縮請求部分），並就廢棄部分，駁回
    被上訴人於第一審之訴及其假執行之聲請。
八、本件事證已臻明確，兩造其餘之攻擊或防禦方法及所用之證
    據，經本院斟酌後，認為均不足以影響本判決之結果，爰不
    逐一論列，附此敘明。
陸、據上論結，本件上訴為有理由，判決如主文。　　　　　
中　　華　　民　　國　　110 　年　　11　　月　　16　　日
                  民事第七庭  審判長法  官  王  銘
                                    法  官  張國華
                                    法  官  唐敏寶
正本係照原本作成。
如不服本判決，須於收受判決送達後20日內向本院提出上訴書狀
，其未表明上訴理由者，應於提出上訴後20日內向本院提出上訴
理由書狀（均須按他造人數附具繕本）。因疫情而遲誤不變期間
，得向法院聲請回復原狀。
上訴時應提出委任律師為訴訟代理人之委任狀。具有民事訴訟法
第466條之1第1項但書或第2項之情形為訴訟代理人者，另應附具
律師及格證書及釋明委任人與受任人有該條項所定關係之釋明文
書影本。如委任律師提起上訴者，應一併繳納上訴審裁判費。
                                    書記官  劉恒宏
中　　華　　民　　國　　110 　年　　 11  　月　　16　 日